臺灣高等法院高雄分院民事判決　八十九年度上易字第一六○號
　　　上訴人即被上訴人　乙○○.
　　　被上訴人即上訴人　天佑大飯店有限公司
　　　法定代理人　　　　戊○○.
　　　被上訴人即上訴人　霖和彩色印刷股份有限公司
　　　法定代理人　　　　己○○.
　　　被上訴人　　　　　丁○○.
　　　被上訴人　　　　　晉有廣告有限公司
　　　法定代理人　　　　丙○○.
　　　被上訴人　　　　　甲○○.
右當事人間請求給付貨款事件，上訴人對於中華民國八十九年四月二十六日台灣高雄
地方法院八十八年度訴字第三０三九號第一審判決提起上訴，本院判決如左：
      主      文
原判決關於(一)命乙○○給付丁○○超過新台幣捌萬玖仟玖佰零參元及其利息部分；(二)
駁回天佑大飯店有限公司後開第三項之訴部分；(三)駁回霖和彩色印刷股份有限公司後
開第四項之訴部分，暨除確定部分外訴訟費用之裁判，均廢棄。
右開廢棄(一)部分，丁○○在第一審之訴駁回。
右開廢棄(二)部分，乙○○應給付天佑大飯店有限公司新台幣陸仟肆佰元及自民國八十
八年十二月十八日起至清償日止，按年息百分之五計算之利息。
右開廢棄(三)部分，乙○○應給付霖和彩色印刷股份有限公司新台幣貳萬柒仟元及自民
國八十八年十二月十八日起至清償日止，按年息百分之五計算之利息。
天佑大飯店有限公司、乙○○其餘上訴駁回。
第一審（除確定部分外）、二審訴訟費用，由乙○○負擔五分之二；餘由天佑大飯店
有限公司、丁○○負擔。
      事實及理由
一、天佑大飯店有限公司（下稱天佑飯店）、丁○○、晉有廣告有限公司（下稱晉有
    公司）、霖和彩色印刷股份有限公司（下稱霖和公司）、甲○○主張：乙○○於
    民國八十七年九月間因欲競選八十八年度青商會總會長，乃與同為兄弟會之博愛
    青商會丁○○所屬之天佑飯店口頭簽訂住宿契約、與甲○○所屬之霖和公司口頭
    簽訂海報印刷契約、與丙○○所屬之晉有公司口頭簽訂旗幟廣告等契約，乙○○
    並委任丁○○、甲○○及訴外人邱政勝等人代為處理參加年會之各分會代表之住
    宿宴席等選舉相關事宜，渠等均已依約履行完畢，自得依委任契約及當事人約定
    請求乙○○給付天佑飯店八萬七千二百元、丁○○二十五萬三千六百十四元、晉
    有公司十萬二千五百元、霖和公司二萬七千元、甲○○四萬一千九百元，及均自
    起訴狀繕本送達翌日起算之法定遲延利息之判決（原審命乙○○給付丁○○二十
    二萬三千二百零三元、晉有公司十萬二千五百元、甲○○四萬一千九百元，及其
    利息，並駁回其餘之訴。天佑飯店、霖和公司、乙○○就其敗訴部分上訴，丁○
    ○敗訴部分未上訴應已確定）。於本院聲明：(一)原判決關於駁回後開第二項部分
    廢棄。(二)右廢棄部分，乙○○應給付天佑飯店八萬七千二百元、霖和公司二萬七
    千元，及均自八十八年十二月十八日起算之法定利息。(三)駁回乙○○之上訴。
三、乙○○則以：伊從未與天佑飯店、丁○○、晉有公司、霖和公司、甲○○等人簽
    訂任何契約，亦未委託邱政勝代為處理參加年會之各分會代表之住宿宴席等選舉
    相關事宜，伊於選舉後已付清所有費用，天佑飯店、丁○○、晉有公司、霖和公
    司、甲○○主張之費用，均與伊無關等語，資為抗辯。於本院聲明：(一)原判決不
    利於乙○○部分廢棄。(二)右廢棄部分，丁○○、晉有公司、甲○○在第一審之訴
    及假執行之聲請均駁回。(三)駁回天佑飯店、霖和公司之上訴。
四、天佑飯店、丁○○、晉有公司、霖和公司、甲○○主張乙○○委任渠等代為處理
    住宿、印刷及攝影等選舉相關事宜，渠等均已依約履行完畢等語，乙○○則以前
    揭情詞置辯，是本件首須審酌者乃乙○○與天祐飯店等人有無契約關係存在，茲
    分述如後：
  (一)證人葉佳昌於原審證稱；乙○○代表長春青商會會競選總會長時，伊剛好係現任
    會長，亦擔任乙○○一月至七月競選總幹事，約在八月底九月初時，至博愛青商
    會招開競選籌備會，因博愛青商會在高雄，又與長春青商會關係密切，故黃則揚
    開會時委託博愛會會友處理相關競選事宜，所需費用由博愛會會友先代墊，再將
    相關收據交黃則揚審查，最後再由乙○○支出，或者有些款必需當場付的，就找
    乙○○的先生去付款，當時乙○○雖不在場，但應知情等語（見原審卷第六八頁
    、第六九頁），證人邱政勝於原審證稱「我是高雄博愛青商會一九八四年會長，
    博愛與長春結盟二十多年，所以長春推出總會長人選，博愛當然全力協助，本來
    通常委託處理競選事宜，是要先給該分會一筆競選經費，但我們分會基於與長春
    商會多年友誼，所以事先代墊之多筆款項並沒有要求乙○○先給我們競選經費，
    但我們代墊之飯店、印刷、廣告、交通及雜支費，乙○○當然應該還我們」等語
    （見原審卷第七十頁反面）、證人鄭明郎於原審到庭結稱「我也是博愛會員，幫
    乙○○負責競選事宜，我們高雄地區之總務處理，就來高雄定房間部分，很多都
    是經由候選人催票後臨時決定來參與投票所增加之住宿人員及眷屬．．．．乙○
    ○只就她原先預訂之房間付費，我們追加代訂的部分，都沒有付，另包括委託攝
    影、海報、廣告、印刷及餐飲費都沒有付」等語（見原審卷第七一頁反面）。證
    人陳文演於本院證稱：伊於八十七年八月底九月初與兩造當事人在麒麟飯店吃飯
    ，商討選務工作，伊是當年青商會的監事，整個選務活都有參與，吃飯時並未直
    接聽到乙○○向丁○○等人委託辦理選務事務，但有聽到黃則揚提到乙○○高雄
    地區選務事宜，由博愛青商會就近負責便當、飲料、旗子、海報、餐廳、住宿等
    事宜，黃則揚提到很多次，有時候乙○○在現場，但並未否認，有次到高雄文化
    中心看場地，有碰到丙○○，黃則揚與丙○○談到旗子由丙○○製作，並會勘旗
    子部分如何佈置；海報部分在籌備階段有提到印刷海報問題，台北地區有作一部
    分，高雄地區則委託當地印刷公司製造；住宿部分，本來由黃則揚負責定飯店，
    但後來有追加，由黃則揚委託丁○○辦理，委託內容伊不清楚；雜支部分如飲料
    、攝影是由博愛青商會負責，乙○○高雄地區選務工作由邱政勝負責等語（見本
    院卷(一)第二八四頁、第二八五頁）；證人即乙○○競選之主任委員黃則揚於本院
    證稱：伊係高雄地區選務工作之總負責人，若選務工作之事務性協調則由邱政勝
    負責，八十七年八月底九月初曾於麒麟飯店舉行造勢活動之大型餐會，陳文演應
    有在場，印象中陳文演係以會友立場幫忙插旗子；高雄地區選務工作，如便當、
    飲料可能委託博愛青商會，伊有看過為乙○○競選印製之海報文稿，伊有約主辦
    單位到文化中心看會場，當時有青商會會友及廠商人員在，可能有詢問到製作旗
    子的價錢，並說台北的旗子還很多，何必要這麼多旗子的話，但是問誰伊不清楚
    ，並未與丙○○談過製作旗子的事情，至於餐廳部分早已講好包給漁人碼頭餐廳
    ；住宿飯店早已預訂，而替乙○○訂的飯店也有剩，無須再委託代訂房間等語（
    見本院卷(二)第六四頁）。證人即乙○○競選總會長之總幹事柯德裕於本院證稱：
    伊曾與乙○○及黃則揚到文化中心看場地一次，曾委託博愛青商會人員代訂便當
    、租車，款項再由乙○○支付，中部和北部之會友已安排好住宿地方，並未承諾
    要為其他地區會友安排住宿等語（見本院卷(二)第一一二頁至第一一六頁）、證人
    即博愛青商會秘書孫杏華於證稱：伊於競選期間負責內部工作，依柯德裕之指示
    工作，如代訂便當、分配車輛等聯絡事宜，伊有帶花蓮、台東、南投地區之會友
    去飯店住宿，原來預定之飯店已客滿，係黃則揚指示丁○○辦理會友之住宿事宜
    ；選舉文宣、海報部分伊只看到做好之成品，活動前一天晚上有趕製二、三千海
    報，飲料是甲○○所代訂，送來時由伊簽收，伊曾聽到黃則揚對邱政勝講旗子、
    印刷、住宿、餐飲車子調度由博愛青商會會友處理等語（見本院卷(二)第九五頁至
    第九九頁）。證人即天佑飯店會計紀添貴於本院證稱：丁○○來天佑飯店訂了三
    十幾間房，住宿費用他說要全權處理，要與乙○○對帳後再收帳等語（見本院卷
    (二)第一三九頁）。證人即晉有公司會計王淑娟於本院證稱：乙○○曾於八十七年
    九月間競選青商會總會長時委託晉有公司製作競選旗幟及布條，總共二十幾萬，
    乙○○已交付十萬等語（見本院卷(二)第一五０頁至第一五二頁）；證人即霖和公
    司股東甲○○到庭證稱：（競選海報）係乙○○於八十七年八月間在天佑飯店咖
    啡廳裡交代伊辦理的等語（見本院(二)卷第一六四頁）。
  (二)本院參酌右揭證人所述，再參以青商會總會長選舉範圍甚廣，乙○○將屬高雄地
    區之選舉相關事宜或所需花費，委由高雄地區之兄弟會會員代為處理及先為支付
    ，亦符事理之常；且乙○○亦自承於選後曾支付邱政勝數十萬元、支付攝影師攝
    影費用一萬五千元、支付晉有公司旗子費用十萬元、霖和公司部分，乙○○亦不
    否認曾有一次與邱政勝到天佑飯店咖啡廳，已將海報費用二萬五千元交給邱政勝
    等情屬實，足認乙○○確曾因參選總會長，而與霖和公司簽訂海報印刷契約，與
    晉有公司簽訂旗幟廣告契約，並委託丁○○、甲○○代為處理競選事宜及代墊所
    需費用，應無疑義。惟天佑飯店及丁○○主張住宿部分，黃則揚證稱替乙○○訂
    的飯店有剩，無須代訂房間等語；柯德裕則證稱中部和北部之會友已安排好住宿
    地方，並未承諾要為其他地區會友安排住宿等語，黃則揚與柯德裕之證述相互符
    合，且核與卷附之國際青年商會北區會八十七年八月二十日北區（87）林秘發字
    第0820號函僅係發函北區各分會代參加年會會員訂房，而未發函其他分會會友，
    且向住宿之會友收取住宿費用乙節相符（見原審卷第七頁），至葉佳昌、邱政勝
    、陳文演、孫杏華、紀添貴雖證稱乙○○、黃則揚曾委託代訂房間乙節，惟因其
    等均未能就委託辦理訂房之內容詳為說明，兩相對照，應以黃則揚及柯德裕之證
    言較為可採，尚難據葉佳昌等人之證言認天佑飯店及丁○○就住宿部分之主張為
    可採。又乙○○以葉佳昌於七月份即遭更換競選總幹事職位而非請辭，葉佳昌與
    乙○○間恩怨已久，邱政勝、陳文演、孫杏華與博愛青商會關係密切，所證顯非
    真實云云，惟乙○○未能具體證述證人所言有何與事實不符之處，復無其他積極
    證據足資證明該證人所述係屬虛偽，乙○○該部分抗辯自無足取。
  (三)至青商會八十九年二月二十一日總（８９）秘發字第００三六號函略以：依青商
    會慣例，若總會長選舉地點非在候選人所屬地區，而在選舉地有締結兄弟會時，
    通常該候選人委由兄弟會及會員代為處理選舉一切相關事宜（如委託兄弟會友代
    為印刷、廣告、宣傳，並代訂宴席、住宿及代墊與選舉相關費用之支出等）待選
    後再行結算選舉費用等語，惟該會八十九年六月十六日八十九年監事會第三次會
    議，決議前揭函所稱之「青商會慣例」與事實有出入，有會議記錄附卷可稽（見
    本院卷(一)第二五七頁），是尚難以該函遽認兩造間有選務事宜有委任關係存在，
    仍應依當事人間之約定為準，附此敘明。
  (四)至乙○○否認於麒麟飯店委託霖和公司印刷海報部分，業據霖和公司於九十年四
    月十三日更正該部分陳述，並經負責接洽之證人甲○○到庭證實應係在天佑飯店
    接洽一情，業如前述。至乙○○雖抗辯其未曾到過麒麟飯店，故證人有關該部分
    之陳述不實在云云，然在台北麒麟飯店吃飯有在場之證人蕭家強、陳文演，於本
    院訊問時，乙○○亦不否認確曾在那裡吃飯，當時陳會長演講等情屬實（見本院
    (一)卷二八三頁），蕭加強部分因其吃飯時未與乙○○同桌，對本件爭執事項無所
    悉，而不足採，至證人陳文演部分則多次參與乙○○之競選活動，與乙○○又無
    夙怨，其該部分證詞，自堪採信，乙○○該部分抗辯亦無足取。
五、乙○○確曾為參選總會長，而與霖和公司簽訂海報印刷契約，與晉有公司簽訂旗
    幟廣告契約，並委託丁○○、甲○○代為處理競選事宜，已如前述，然丁○○、
    晉有公司、霖和公司、甲○○之各項請求金額是否有理由，分述如下：
  (一)天佑飯店部分：天佑飯店固提出團體住宿房租請款單及旅客付款明細單（見原審
    卷第四頁、本院卷(二)第九八頁至第一三七頁），主張乙○○委託訂房費用共八萬
    七千二百元。查天佑飯店並不能證明乙○○曾與丁○○所屬之天佑飯店簽訂住宿
    契約，已如前述，惟乙○○於本院九十一年八月二十四日準備程序時表示願支付
    柯德裕、葉佳昌住宿以一天一個房間計算之住宿費用，而依卷附之天佑飯店旅客
    付款明細單所示，柯德裕及葉佳昌九月二十四日各支出一千四百元住宿費用，合
    計二千八百元；九月二十五日支出八百元及一千四百元之住宿費用，合計二千二
    百元；九月二十六日支出一千四百元之住宿費用（本院卷(一)一０五、一０七、一
    一二、一一九、一三一頁），三天合計六千四百元，是天佑飯店此部分請求有理
    由，應予准許；逾此部分之請求為無理由，應予駁回。
  (二)丁○○部分：
    (1)主張代墊益大大飯店七萬零九百元、建國大飯店三萬二千八百元、大益大飯店
      三萬四千二百四十元、來來賓館二萬九千六百元之住宿費用，合計十六萬七千
      五百四十元部分：固提出前開飯店之統一發票、青商會房租明細、旅客付款明
      細單、住宿明細表等為證（見原審卷第九頁至第十三頁）。查丁○○並不能證
      明乙○○曾委託其代為訂房，已如前述，且大大飯店、建國飯店、來來賓館亦
      未能提出住宿旅客名單以玆證明住宿旅客之身分，有各該飯店覆函足憑（見本
      院(一)卷第二○一至二○六頁），亦不能證明其該部分主張為實。惟乙○○確曾
      持大益大飯店開立之統一發票（八十七年九、十月份，編號ＲＫ00000000號）
      ，於勝光熱水器股份有限公司（下稱勝光公司）八十七年度營利事業所得稅申
      報書內以旅費科目報支，有財政部台北市國稅局大安稽徵所九十年四月二十六
      日財北國稅大安審字第九００一二００六號函附卷可稽（見本院卷(二)第八頁）
      ，乙○○顯係承認該發票所載旅費支出之債務，始持該發票申報營利事業所得
      稅，應無疑義。至乙○○雖辯以勝光公司會計人員以為前揭發票係員工出差已
      付清之發票單據，而持之報稅云云，惟未能舉證以實其說，所辯委不足採，是
      丁○○此部分請求於三萬四千二百四十元之範圍內為有理由，逾此部分之請求
      ，為無理由。
    (2)照相費一萬六千六百六十三元部分：業據提出估價單及收據各一紙（見原審卷
      第一五頁），且該估價單上尚有乙○○不爭執真正之柯德裕簽名，是丁○○此
      部分之主張為有理由，應予准許。至乙○○辯稱青商會任何活動皆編有攝影拍
      照組，由會友負責此項工作，乙○○當時亦以為是青商會友自行拍攝云云，惟
      由候選人支出照相費用乃事理之常，且乙○○未能就其無須支付照相費用乙節
      舉證以實其說，所辯委不足採。
    (3)攝影費三萬九千元部分：業據提出收據三紙（見原審卷第十六頁），合計五萬
      四千元，扣除乙○○已支出之一萬九千元，乙○○尚積欠三萬九千元，是此部
      分請求為有理由。
    (4)綜上，丁○○之請求共計在八萬九千九百零三元範圍內為有理由，應予准許，
      逾此範圍之請求則屬依法無據，應予駁回。
  (三)晉有公司部分：晉有公司主張支付旗幟籌廣告費二十萬二千五百元，扣除乙○○
    已支付十萬元，乙○○應再給付十萬二千五百元，業據提出出貨傳票一紙為據，
    應認晉有公司之請求為有理由，應予准許。
  (四)霖和公司部分：霖和公司主張支出印刷費二萬七千元，業據提出估計單一紙為證
    （見原審卷第八頁），應認霖和公司之主張為有理由，應予准許。
  (五)甲○○部分：甲○○主張代墊支出罐裝飲料費一萬一千九百元、杯水費三萬元，
    業據提出免用統一發票收據及出貨單各一紙為據（見原審卷第十七頁、第十八頁
    ），此部分請求為有理由，應予准許。至乙○○雖辯以伊已訂購飲料二百箱供博
    愛青商會使用，不須再訂飲料及杯水，並提出估價單為證（本院卷(一)第八十頁）
    ，惟該估價單所載出貨日期為八十五年五月五日，核與八十七年九月二十四日舉
    行之青商會總會長選舉相距二年餘，乙○○據此抗辯無須再訂飲料及杯水云云，
    顯屬無據。
  (六)至乙○○抗辯：在高雄插旗幟應該事先得到主管機關登記核准晉有公司不可能插
    那麼多旗幟，也沒有看到伊的空飄汽球云云，請求向該次舉辦單位巨港青商會函
    查，經巨港青商會函覆未留存相關資料，不能證明乙○○所述屬實。至霖和公司
    部分之海報費用等，乙○○雖抗辯已將該部分款項交給邱政勝云云，但證人甲○
    ○即霖和公司股東到庭否認有收受該款項，乙○○該部分抗辯亦無足採。
六、綜上所述，天佑飯店、丁○○、晉有公司、霖和公司、甲○○基於兩造之約定，
    請求乙○○給付天佑飯店六千四百元、丁○○八萬九千九百零三元、晉有公司十
    萬二千五百元、霖和公司二萬七千元、甲○○四萬一千九百元，及均自八十八年
    十二月十八日起至清償日止，按法定利率計算之利息，於法有據，應予准許，逾
    此部分之請求，並非正當，不應准許。是以，原審命乙○○給付晉有公司十萬二
    千五百元、甲○○四萬一千九百元及其利息部分並無不當，乙○○上訴意旨求予
    廢棄並改判，為無理由，應予駁回。又原審命乙○○給付丁○○於八萬九千九百
    零三元及其利息範圍內，為乙○○敗訴之判決，核無違誤，上訴意旨，就此部分
    ，求予廢棄改判，為無理由，應予駁回；超過上開應准許部分，尚欠允洽，上訴
    意旨求予廢棄改判，為有理由，爰由本院將原判決此部分廢棄，改判如主文第二
    項。又乙○○應給付天佑飯店六千四百元、霖和公司二萬七千元，及均自八十八
    年十二月十八日起算之法定利息部分，原審為天佑飯店、霖和公司敗訴之判決，
    即屬不當，應由本院廢棄，並改判如主文第三項、第四項所示，天佑公司逾此應
　　准許部分之上訴，原審為其敗訴之判決及駁回假執行之聲請，並無不當，其上訴
    為無理由，應予駁回。
七、據上論結，本件天佑飯店、乙○○之上訴為一部有理由，一部無理由，霖和公司
    之上訴為有理由，依民事訴訟法第四百五十條、第四百四十九條第一項、第七十
    九條但書，判決如主文。
中　　　華　　　民　　　國　　九十一　　年　　　九　　　月　　二十六　　日
                                      臺灣高等法院高雄分院民事第二庭
~B1審判長法官　簡色嬌
~B2法　　　官　林紀元
~B3法　　　官　陳真真
右為正本係照原本作成。
本件不得上訴。
中　　　華　　　民　　　國　　九十一　　年　　　九　　　月　　二十七　　日
~B 法院書記官  高惠珠
